【裁判字號】    99,交聲,1050
【裁判日期】    990518
【裁判案由】    交管條例聲異
【裁判全文】
臺灣板橋地方法院交通法庭裁定        99年度交聲字第1050號
原處分機關  交通部公路總局臺北區監理所板橋監理站
異  議  人  甲○○
上列異議人因不服原處分機關於民國99年4 月27日所為板監裁字
第裁41-C00000000號違反道路交通管理事件裁決書所為處分，經
聲明異議，本院裁定如下：
    主  文
原處分關於甲○○汽車駕駛人，駕駛汽車經測試檢定酒精濃度超
過規定標準，處罰鍰新臺幣肆萬伍仟元部分撤銷。
原處分關於吊扣駕駛執照拾貳個月部分撤銷。
上開吊扣駕駛執照拾貳個月撤銷部分，甲○○不罰。
其餘異議駁回。
    理  由
一、本件聲明異議意旨詳如附件聲明異議狀所載。
二、按汽車駕駛人飲用酒類或其他類似物後其吐氣所含酒精濃度
    超過每公升0.25毫克或血液中酒精濃度超過百分之0.05以上
    者，不得駕車，道路交通安全規則第114 條第2 款定有明文
    。又汽車駕駛人，駕駛汽車經測試檢定，酒精濃度超過規定
    標準者，處1 萬5 千元以上6 萬元以下罰鍰，並當場移置保
    管該汽車及吊扣其駕駛執照1 年，道路交通管理處罰條例第
    35條第1 項第1 款亦有明定；再汽車駕駛人，有同法第35條
    第1 項規定之情形者，應接受道路交通安全講習，道路交通
    管理處罰條例第24條第1 項第2 款亦規定甚明。復按95年2
    月5 日施行之行政罰法第26條規定，一行為同時觸犯刑事法
    律及違反行政法上義務規定者，依刑事法律處罰之。但其行
    為應處以其他種類行政罰或得沒入之物而未經法院宣告沒收
    者，亦得裁處之。前項行為如經不起訴處分或為無罪、免訴
    、不受理、不付審理之裁判確定者，得依違反行政法上義務
    規定裁處之，此即所謂一事不二罰原則。又按道路交通管理
    處罰條例第68條於94年12月14日修正，並自95年3 月1 日施
    行，修正前道路交通管理處罰條例第68條規定：「汽車駕駛
    人，因違反本條例及道路交通安全規則之規定，受『吊扣或
    』吊銷駕駛執照處分時，『吊扣或』吊銷其持有各級車類之
    駕駛執照。」，修正後道路交通管理處罰條例第68條則規定
    ：「汽車駕駛人，因違反本條例及道路交通安全規則之規定
    ，受吊銷駕駛執照處分時，吊銷其持有各級車類之駕駛執照
    。」即原條文「吊扣或」之文字已刪除。查其立法過程，原
    提案修正條文為：「汽、機車駕駛人，因違反本條例及道路
    交通安全規則之規定，受『吊扣或吊銷』駕駛執照處分時，
    『吊扣或吊銷』其違法或違規當時所駕駛車輛之駕駛執照。
    」，惟因考量避免駕駛人以其領有之聯結車、大客車、大貨
    車駕照駕駛小型車，有違規之酒後駕車、肇事逃逸等情時，
    無法吊扣或吊銷其所持駕照，將無法達有效處罰與維護道路
    交通安全之目的，兼及因違規而吊扣駕照，不宜連其他如職
    業上、生活上所需之駕照一併吊扣，否則恐影響人民工作及
    生活甚鉅，失之過酷等情，最終通過之道路交通管理處罰條
    例第68條，僅係將「吊扣或」文字刪除，足見立法者之真意
    在於汽車駕駛人因違反道路交通管理處罰條例及道路交通安
    全規則時，受「吊銷駕照」處分者，仍維持一併吊銷其持有
    各級車類之駕照，至於受「吊扣」駕照處分時，僅能「吊扣
    」違規當時所駕駛車輛之駕照，不能擴大適用，逕行「吊扣
    」其持有各級車類之駕照甚明。
三、經查：
  (一)異議人於民國99年3 月23日8 時3 分許，騎用車牌號碼FYW-
    976 號重機車，行經臺北縣板橋市○○路與文化路口前為警
    攔停，因酒精濃度超過標準（呼氣檢測酒精濃度0.67 mg/ l
    ）乙情，業據異議人於臺灣板橋地方法院檢察署檢察官99年
    度速偵字第2025號案件偵查時供承屬實，並於99年3 月30日
    為緩起訴處分，緩起訴內容為：緩起訴期間為1 年，被告於
    緩起訴處分確定，收受本署檢察官執行緩起訴處分之執行命
    令通知書後1 個月內，向犯罪被害人保護協會臺灣板橋分會
    支付新臺幣2 萬元緩起訴處分金，有上開緩起訴處分書1 份
    附卷可憑。
  (二)按緩起訴期間內，有下列情形之一者，檢察官得依職權或依
    告訴人之聲請撤銷原處分，繼續偵查或起訴：（1 ）於期間
    內故意更犯有期徒刑以上刑之罪，經檢察官提起公訴者。（
    2 ）緩起訴前，因故意犯他罪，而在緩起訴期間內受有期徒
    刑以上刑之宣告者。（3 ）違背第253 條之2 第1 項各款之
    應遵守或履行事項者，刑事訴訟法第253 條之3 第1 項定有
    明文。是經檢察官為「緩起訴」處分者，於「緩起訴」之猶
    豫期間內，其最後是否會被檢察官提起公訴，應猶懸而未定
    ，亦即「緩起訴」處分於猶豫期間內尚未具有實質之確定力
    ，檢察官於緩起訴期間內，可對被告為繼續觀察，如被告顯
    無反省警惕之情或根本欠缺反省警惕之能力，檢察官仍得依
    職權或依告訴人之聲請，將被告「緩起訴」處分撤銷。再者
    ，行政罰法第26條明訂一事不二罰之原則，且依該條規定，
    於應受行政罰之行為如經不起訴處分或為無罪、免訴、不受
    理、不付審理之裁判確定者，始得依違反行政法上義務規定
    裁處之，是該條規定並未包括「緩起訴」處分在內，雖「緩
    起訴」處分之最終使被告免於刑事訴追之效果與「不起訴」
    處分之效果相同，惟緩起訴處分另需於一定期間內遵守或履
    行刑事訴訟法第253 條之2 各款所規定之事項（如向被害人
    道歉、立悔過書、向公庫或指定之公益團體、地方自治團體
    支付一定之金額等），故緩起訴處分是否即等同不起訴處分
    ，即非無疑；又本於對被告不利益之規定不得任意擴張解釋
    之原則，行政罰法第26條第2 項所謂「不起訴處分確定」之
    規定是否包括「緩起訴處分」，實有疑議。另依行政罰法第
    26條第2 項之立法意旨，亦必須待緩起訴處分實質確定時，
    被告才最終地確定免於受刑事訴追，原處分機關始得為行政
    裁罰，亦即在緩起訴期間內即猶豫期間期滿前，該緩起訴處
    分仍有被撤銷之可能，此時原處分機關若依法為行政裁決，
    將使受處分人有同時遭受行政處罰及刑事訴追之危險，顯與
    行政罰法第26條規定之立法意旨相違背。準此，自行政罰法
    第26條規定立法意旨為有利於行為之解釋，應認應受行政裁
    罰之行為，關於罰鍰部分，同一事實如經緩起訴處分確定者
    ，亦有行政罰法第26條明定一事不二罰原則之適用，而行政
    機關應待緩起訴處分實質確定（即緩起訴猶豫期間經過而未
    經撤銷）後，因行為人已最終確定免於受刑事處罰時，方得
    為與刑罰相類之罰鍰處分。
  (三)又本件原處分機關於民國99年4 月27日所為板監裁字第裁41
    - C0000000號裁決書之記載。雖未具體指摘究係吊扣異議人
    何級駕駛執照，但異議人重型機車駕照已於91年1 月11日遭
    註銷，而裁罰當時異議人僅領有普通小客車駕駛執照，此有
    異議人之汽車及機車駕駛執照基本資料1 份附卷可稽，則上
    開裁決書記載「吊扣駕駛執照12個月」容係指吊扣普通小客
    車之駕駛執照12個月，先此敘明。又本件異議人上開違規行
    為，經臺北縣政府警察局海山分局執勤員警當場掣單舉發，
    嗣經原處分機關依道路交通管理處罰條例第35條第1 項第1
    款、第24條第1 項第2 款之規定，裁處罰鍰45000 元，並吊
    扣其駕駛執照12個月，且施以道路交通安全講習等情，有臺
    北縣政府警察局99年3 月22日北縣警交大字第C00000000 號
    舉發違反道路交通管理事件通知單、交通部公路總局臺北區
    監理所板橋監理站99年4 月27日板監裁字第裁41-C00000000
    號違反道路交通管理事件裁決書各1 件附卷可參，且為異議
    人所不爭執，此部分事實俱堪認定。
  (四)復查修正後之道路交通管理處罰條例第68條規定既將「吊扣
    」等字刪除，是以行為人有前揭道路交通管理處罰條例第35
    條第1 項第1 款所規定之違規行為，而須吊扣駕駛執照時，
    自僅能吊扣行為人違規當時駕駛該違規車輛所憑之駕駛執照
    ，而不得吊扣該違規行為人所持有、與駕駛違規車輛無關之
    其他各級車類駕駛執照，亦即道路交通管理處罰條例第35條
    第1 項第1 款規定之「吊扣駕駛執照」，係指「吊扣駕駛人
    酒後違規駕駛時，駕駛該違規車輛所憑之駕駛執照」，故已
    領有輕型機車駕駛執照者，酒後違規駕駛輕型機車時，吊扣
    者即係駕駛者之輕型機車駕駛執照，不得吊扣駕駛者領有之
    其他汽車或重型機車駕駛執照；換言之，依修正後之該條規
    定意旨，駕駛汽車違規，僅得吊扣汽車駕照，不得吊扣機車
    駕照，而駕駛機車違規，亦不得吊扣汽車駕照，故原處分機
    關於作成吊扣駕駛執照處分時，應就行為人所應吊扣之駕駛
    執照種類予以限定，始符合依法行政原則。茲異議人為本件
    酒後駕車違規行為時，既係騎乘重型機車，依上說明，其依
    法所受之處分應為限制其騎乘重型機車之權利，即吊扣其重
    型機車駕駛執照，惟因異議人於本件違規行為時僅持有普通
    小客車駕駛執照，並未持有重型機車駕駛執照，此有異議人
    之汽、機車駕照基本資料在卷可稽，是異議人自無重型機車
    駕駛執照可供吊扣，然原處分機關因異議人無重型機車駕駛
    執照可供吊扣，竟逕行吊扣其普通小客車駕駛執照，此舉顯
    已逾越修正後道路交通管理處罰條例第68條之規範意涵及範
    圍，並剝奪異議人駕駛普通小客車之權利，對異議人之工作
    權造成極大之損害，原處分機關未審酌及此，逕為裁罰，即
    非適法（臺灣高等法院暨所屬法院97年度法律問題座談會提
    案第40號討論意見及研討結果可資參照）。
  (五)至原處分機關雖舉法務部及交通部相關函釋為據，惟按法官
    依據法律獨立審判，憲法第80條載有明文，各機關依其職掌
    就有關法規為釋示之行政命令，法官於審判案件時，固可予
    以引用，但仍得依據法律，表示適當之不同見解，並不受其
    拘束；司法行政機關所發司法行政上之命令，如涉及審判上
    之法律見解，僅供法官參考，法官於審判案件時，亦不受其
    拘束（司法院大法官會議釋字第216 號解釋意旨參照）。是
    上開函釋意見，本僅供法院參考，本院並不受其拘束，附此
    敘明。
四、綜上所述，關於原處分處罰鍰新臺幣肆萬伍仟元部分，異議
    人前開緩起訴期間為1 年，揆諸首揭說明，緩起訴處分雖有
    一事不二罰原則之適用，然行政機關應待緩起訴處分實質確
    定（即緩起訴猶豫期間經過而未經撤銷）後，因行為人已最
    終確定免於受刑事處罰時，方得為與刑罰相類之罰鍰處分，
    故在上開緩起訴處分尚未實質確定前，原處分機關逕依道路
    交通管理處罰條例規定裁處受處分人罰鍰45,000元部分，顯
    與行政罰法第26條第1 項前段、第2 項之規定意旨有違，難
    認允當，自應由本院將此部分之原處分撤銷；又原處分機關
    未審酌道路交通管理處罰條例第68條之規範意涵及範圍，逕
    為裁處吊扣異議人駕駛執照12個月部分，對異議人之工作權
    造成極大之損害，難認適法，是異議人提起本件聲明異議，
    為有理由，自應由本院將原處分關於吊扣異議人駕駛執照12
    個月部分撤銷，併另為此部分不罰之諭知，以昭審慎；至於
    參加道路交通安全講習之處分，屬行政罰法第2 條第1 款所
    規定限制或禁止行為處分之其他種類行政罰，依同法第26條
    第1 項但書規定，與刑事處罰尚不生一事不二罰之關係，原
    處分機關仍得依法裁處之，不受異議人行為已依刑事法律處
    罰之限制，此部分異議無理由，應予駁回。
據上論斷，應依道路交通案件處理辦法第19條、第20條前段，裁
定如主文。
中    華    民    國     99    年     5    月    18    日
                     交通法庭  法  官  林 晏 鵬
上列正本證明與原本無異。
如不服本裁定，應於裁定送達後五日內敘明抗告理由，向本院提
出抗告狀。
                               書記官  陳 映 孜
中    華    民    國     99    年     5    月    18    日

司法院資訊處製作；財團法人民間司法改革基金會備份。
